【裁判字號】    92,上易,1110
【裁判日期】    920710
【裁判案由】    妨害兵役
【裁判全文】
臺灣高等法院臺中分院刑事判決                  九十二年度上易字第一一一○號
    上  訴  人  臺灣台中地方法院檢察署檢察官
    被      告  甲○○
右上訴人因被告妨害兵役案件，不服台灣台中地方法院九十二年度易字第八七四號，
中華民國九十二年四月三十日第一審判決（台灣台中地方法院檢察署九十二年度偵字
第一六三四號聲請簡易判決處刑，經原審法院改依通常程序審理），提起上訴，本院
判決如左：
      主  文
上訴駁回。
      理  由
一、本案經本院審理結果，認第一審判決結果認為被告犯罪不能成立，而為無罪之諭
    知，並無不當，應予維持，並引用第一審判決書之記載（如附件）。
二、檢察官上訴意旨以被告遷出台中縣大里市○○路○段二七二巷一二號六樓住所，
    經傳訊無法到達，又不僅里長潘國琦、鄰長楊桂鳳不知其去向住所，派出所管區
    警員蕭春暉亦均不知其去向，有列管後備軍人遷出未報移送法辦年籍表附卷足參
    ，並經潘國琦證述在卷，又被告在派出所所留之電話係倒塌大樓之電話，非被告
    承租地址之電話，亦經陳秋元警員證述在卷，已足認其有妨害兵役治罪條例第十
    一條第一項第三款、第三項之罪，爰請求將原判決撤銷，另為適當之判決云云。
二、按犯罪事實應依證據認定之，無證據不得推定其犯罪事實；又不能證明被告犯罪
    或其行為不罰者，應諭知無罪之判決；刑事訴訟法第一百五十四條、第三百零一
    條第一項，分別定有明文。次按妨害兵役治罪條例第十條第三項規定，雖係以後
    備軍人意圖避免召集處理，有居住處所遷移，無故不依規定申報，致使召集令無
    法送達者，以意圖避免召集論，而依同條例第五條或第六條第一項科刑；然妨害
    兵役治罪條例規定致使召集令無法送達者，以意圖避免召集論，仍不排除責任要
    件之適用，業經司法院大法官會議釋字第五一七號解釋在案，此所以妨害兵役治
    罪條例於九十一年六月二十六日修正公布時，特於同條例第十條第一項增訂「意
    圖避免召集處理」之構成要件，是妨害兵役治罪條例，固係以刑罰手段確保國防
    兵員召集之有效實現，維護後備軍人召集制度，但仍應審究其居住處所遷移未申
    報，主觀上是否出於故意為其要件，非可祇因其居住處所遷移未申報，即不問緣
    由，逕以意圖避免召集罪相繩，乃屬當然。
三、公訴人認被告甲○○涉有妨害兵役治罪條例第十條第三項、第一項第三款之罪，
    無非以被告居住處所遷移，無故不依規定申報，致使台中縣後勤司令所發之點閱
    召集令無法送達為其主要論據。訊據被告甲○○則堅決否認有何避免點閱召集之
    意圖，辯稱：其原居住處所因九二一地震全倒無法居住，於地震後因房屋不堪居
    住，原居民遂陸續遷出，並成立「遠見大樓重建推動委員會」，設址於大里市○
    ○路九三０號即原住大樓附近，且大樓之全部文件因委員會有通報當地郵政管理
    機關，故均送達至上開委員會辦事處所，並無不能送達之情形，甚者，早在九十
    年間被告亦曾收受台中縣後備司令部之點閱召集令，該會亦係先送達至委員會代
    轉被告，又被告原居住之大樓已經行政院九二一重建委員會核准補助重建，全體
    住戶之戶籍地幾均仍留在原址以待重建，況被告於九二一地震後，還曾接過召集
    令，里長也有伊留下之電話號碼，是被告未收到本件召集令之原因並非被告意圖
    避免召集，無故不依規定申報遷移之居住處所等語。經查：
(一)、被告為後備軍人，原住台中縣大里市○○路○段二七二巷一二號六樓，台中縣後
    備司令部所發點閱召集令，係指定被告應於九十一年七月十五日前往台中縣烏日
    鄉營泉村七四四號成功嶺營區報到之點閱召集令（編號０２３９），惟因被告居
    住之處所於九二一地震時全倒且夷為平地，被告遷出而未依規定申報，致該點閱
    召集令無法送達被告等情，有點閱召集令一份、台中縣後備司令部妨害兵役案件
    移送報告書、台中縣大里市公所九二一地震房屋毀損受災戶證明書、台中縣大里
    市公所函影本各一份附卷可稽。
(二)、又被告原居住之台中縣大里市○○路○段二七二巷一二號六樓，於八十八年間因
    逢九二一大地震，房子倒塌無法居住，故未住於戶籍地，但仍在原住大樓附近成
    立遠見重建推動委員會，被告並擔任該委員會之委員，而大樓之全部文件，亦經
    委員會通報當地郵政管理機關，均送達至上開委員會辦事處所，又被告原住之大
    樓業經行政院九二一重建委員會核准補助重建，全體住戶戶籍也幾均留在原址，
    亦據被告提出台中縣大里市公所八十九年十一月二日八九里市工字第三二一四九
    號、台中縣大里市九二一災後重建委員會函為證，是被告既因原住處因九二一地
    震嚴重受損，經判定全倒並拆除，為積極推動重建工程，始留下原址未遷移，並
    另行成立委員會，由委員會負責各項文件之轉送，究事出有因，其主觀上當無藉
    以規避召集之不法意圖，且九二一地震後，被告因住處傾倒，須遷往別處居住，
    在面臨後續重建等問題之情況下，其因此未遑注意其遷移居住處所，是否將造成
    點閱召集令因之無法送達，亦屬人情之常，況被告自承於九二一地震後，亦曾於
    原址收受點閱召集令，於九十二年五月又接獲團管區之明信片通知，亦據其提其
    明信片一紙為憑（業已發還）；可見被告所供重建委員會有通知郵政機關相關郵
    件，應轉送重建委員會，並非毫無所憑，是被告雖未依規定申報居住處所之遷移
    ，但其主觀上應無避免召集處理之意圖，堪以認定。
四、綜上，本件既無證據顯示被告主觀上有何藉之避免召集處理之意圖，其罪嫌即有
    未足，原審為被告無罪之諭知，理由雖有不同，但結論並無二致，檢察官仍執前
    詞請求上訴，核屬無據應予駁回。
五、據上論斷，應依刑事訴訟法第三百七十三條、第三百六十八條，判決如主文。
本案經檢察官乙○○到庭執行職務。
中       華       民       國     九十二     年     七    月     十     日
                                   臺灣高等法院臺中分院刑事第七庭
                                         審判長法  官  林  榮  龍
                                               法  官  江  錫  麟
                                               法  官  謝  說  容
右正本證明與原本無異。
不得上訴。
                                               書記官  金  珍  華
中      華      民      國    九十二     年      七       月    十一    日
                                                                        Ｆ


司法院資訊處製作；財團法人民間司法改革基金會備份。
